【裁判字號】    98,交聲,304
【裁判日期】    980825
【裁判案由】    違反道路交通管理處罰條例
【裁判全文】
臺灣宜蘭地方法院交通事件裁定         98年度交聲字第304號
原處分機關  交通部公路總局臺北區監理所
異  議  人  甲○○
上列異議人即受處分人因違反道路交通管理處罰條例案件，對於
交通部公路總局臺北區監理所民國98年6月30日所為之處分（原
處分案號：北監自裁字第40—C00000000號），聲明異議，本院
裁定如下：
    主  文
原處分關於罰鍰新臺幣參萬元部分撤銷。
上開罰鍰撤銷部分，甲○○不罰。
其餘異議駁回。
    理  由
一、按「汽車駕駛人，駕駛汽車經測試檢定有下列情形之一者，
    處新臺幣（下同）一萬五千元以上六萬元以下罰鍰，並當場
    移置保管該汽車及吊扣其駕駛執照一年；因而肇事致人受傷
    者，並吊扣其駕駛執照二年；致人重傷或死亡者，吊銷其駕
    駛執照，並不得再考領：一酒精濃度超過規定標準。二吸食
    毒品、迷幻藥、麻醉藥品及其相類似之管制藥品。」，道路
    交通管理處罰條例第35條第1項定有明文。又有第35條第1項
    規定之情形者，汽車駕駛人應接受道路交通安全講習。同條
    例第24條第1項第2款亦有明文。
二、本件異議人即受處分人甲○○於民國98年1月7日22時許，在
    台北縣中和市某處施用K他命後，已達不能安全駕駛動力交
    通工具之程度，仍駕駛車號G5-3939號自用小客車，沿台北
    縣中和市○○路行駛，而於同日23時10分許，在上述中正路
    855號前為警查獲並依法掣單舉發，原處分機關遂依道路交
    通管理處罰條例第35條第1項第2款、第24條第1項第2款規定
    裁處罰鍰新台幣（下同）3萬元，並吊扣駕駛執照12個月，
    並應參加道路交通安全講習。
三、聲明異議意旨略以：異議人施用毒品駕車遭檢察官予以緩起
    訴處分期間1年，除應當庭書立悔過書，並應自收受緩起訴
    命令通知書起至緩起訴屆滿前2個月止，向指定公益團體等
    提供40小時之義務勞務、參加3小時法治教育、參加1場團體
    輔導，是異議人既已受刑事處罰，應不得再處以罰鍰3萬元
    ，且當初在檢察官偵查時，檢察官也告知基於一事不二罰，
    所以只罰勞動服務，而不罰錢，是為此聲明異議等語。
四、經查：
（一）本件異議人於上揭時、地駕駛車牌號碼G5-3939號自用小
      客車，為警攔檢並於採尿檢測後呈現K他命陽性反應，經
      警舉發「吸食K他命後駕車」違規之事實，為異議人所自
      承，並有台北縣政府警察局舉發違反道路交通管理事件通
      知單、臺灣板橋地方法院檢察署檢察官緩起訴處分書（98
      年度偵字第2450號），是異議人有駕駛汽車經測試檢定有
      吸食毒品之違規事實，洵堪認定。
（二）按94年2月5日公布，並於95年2月5日施行之行政罰法第26
      條規定：「一行為同時觸犯刑事法律及違反行政法上義務
      規定者，依刑事法律處罰之。但其行為應處以其他種類行
      政罰或得沒入之物而未經法院宣告沒收者，亦得裁處之。
      前項行為如經不起訴處分或為無罪、免訴、不受理、不付
      審理之裁判確定者，得依違反行政法上義務規定裁處之。
      」此即所謂一事不二罰之原則。揆諸該條立法理由，一行
      為同時觸犯刑事法律及違反行政法上義務規定時，由於刑
      罰與行政罰同屬對不法行為之制裁，而刑罰之懲罰作用較
      強，故依刑事法律處罰，即足資警惕時，實無一事二罰再
      處行政罰之必要，且刑事法律處罰，由法院依法定程序為
      之，較符正當法律秩序，應予優先適用，故同時觸犯刑事
      法律及違反行政法上義務規定之行為，行政機關得否科以
      與刑罰相類之行政罰處罰，端視該行為之刑事訴追或審判
      程序終局結果而定，在刑事訴追、審判程序尚未終局確定
      前，行政機關自不得逕予裁罰；至於罰鍰以外之沒入或其
      他種類行政罰，因兼具維護公共秩序之作用，為達行政目
      的，行政機關仍得併予裁處。又此所稱「其他種類行政罰
      」，係指違反行政法上之義務應受「裁罰性」之「不利處
      分」而言，依行政罰法第二條規定，應包括限制或禁止行
      為之吊扣證照處分在內。又觸犯刑事法律之犯罪行為，除
      得經檢察官之起訴，並由法院審理後，為有罪科刑、無罪
      、免訴、不受理、不付審理之裁判外，如檢察官認該行為
      所涉為死刑、無期徒刑或最輕本刑三年以上有期徒刑以外
      之罪，於參酌刑法第五十七條所列事項及公共利益之維護
      ，認以緩起訴為適當者，得定一年以上三年以下之緩起訴
      期間為緩起訴處分（刑事訴訟法第253條之1）。就要件言
      ，緩起訴基本上係認被告有犯罪嫌疑，而暫緩起訴，並得
      課被告予一定之負擔或指示（同法第253條之2第1項），
      此與不起訴處分係因犯罪嫌疑不足或其他原因（同法第25
      2條、第253條，且不得附條件或負擔，顯有不同，可知，
      緩起訴處分是一種刑事處罰。又經檢察官為「緩起訴」處
      分者，於「緩起訴」之猶豫期間內，檢察官可對其持續觀
      察，若認其顯無反省警惕之情或根本欠缺反省警惕之能力
      （即符合刑事訴訟法第253條之3第1項所列3款情形）者，
      得依職權或依告訴人之聲請，將「緩起訴」處分撤銷，並
      依法追訴，亦即在緩起訴處分之猶豫期間內，刑事訴追程
      序仍未終局確定，此與不起訴處分確定後，刑事訴追程序
      終結，檢察官原則上不得就同一行為再行起訴之法律效果
      迥異。上開行政罰法第26條第2項並未明列「緩起訴處分
      」，本不宜擴張解釋，且緩起訴處分性質上亦與不起訴處
      分不同，無適用行政罰法第26條第2項規定之餘地。從而
      ，經檢察官為緩起訴處分之行為，如同時違反行政法上義
      務之規定，因已有刑事處罰，此時行政機關若另行依法行
      政裁罰，無異一罪二罰，因此參酌行政罰法第26條之立法
      意旨，違反行政法上義務之行為，若同時亦經檢察官另為
      緩起訴處分時，行政機關應不得就同一行為，再為與刑罰
      相類之罰鍰處分。
（三）再查，異議人因同一事實經臺灣板橋地方法院檢察署檢察
      官於98年4月14日以98年度偵字第2450號為緩起訴處分，
      於98年5月12日確定，此有上述緩起訴處分書及臺灣高等
      法院被告前案紀錄表可按，是該緩起訴處分期間為1年，
      異議人除書立悔過書，並應提供40小時之義務勞務、參加
      法治教育3小時、1場團體輔導，此有前述緩起訴處分書可
      憑，是上述緩起訴內容固非刑法所定刑罰之種類，然已對
      異議人名譽、心理產生相當制約並影響被告之自由等權益
      ，亦應可實質該當行政罰法第26條第1項之「依刑事法律
      」之處罰，而非不起訴處分甚明，是原處分機關於異議人
      受緩起訴處分之負擔制約後，仍再次裁處罰鍰3萬元，此
      部分業已違反一事不二罰之原則，於法無據。
（四）法官依據法律獨立審判，各機關依其職掌就有關法規所為
      釋示之行政命令，法官於審判案件時，固得予以引用，然
      仍得依據法律，表示適當之不同見解，不受其拘束，司法
      院大法官釋字第216號著有解釋可資參照。原處分機關所
      引之交通部95年7月17日交路字第0950006986號函係交通
      部所為之解釋性行政規則，並無拘束法院之效力，況且行
      政罰法第26條第2項確未明文列入「緩起訴處分」，且緩
      起訴處分與不起訴處分有意義上及實質上之差異，本院自
      無捨法律就行政規則之理。又行政罰法第26條第1項但書
      規定：「但其行為應處以其他種類行政罰或得沒入之物而
      未經法院宣告沒收者，亦得裁處之。」所謂「其他種類行
      政罰」係指罰鍰、沒入以外之其他制裁性不利處分，此觀
      行政罰法第1條、第2條自明，是原處分就「吊扣駕照12個
      月」及「施以道安講習」部分係屬罰鍰、沒入以外之其他
      制裁性不利處分，仍得依行政罰法第26條第1項但書裁處
      ，附此敘明。
（五）據此，原處分機關依道路交通管理處罰條例第35條第1項
      第2款規定，對異議人上開吸食毒品後駕車之違規行為予
      以裁罰時，除其行為應處以其他種類行政罰即吊扣駕駛執
      照1年、施以道路安全講習部分，仍得予以裁處外，就異
      議人違反行政法上義務而受罰鍰3萬元部分，依行政罰法
      第26條第1項前段規定，即應依刑事法律處罰之，不得再
      依上揭道路交通管理處罰條例等規定裁罰之。從而，原處
      分機關依道路交通管理處罰條例第35條第1項第2款、第24
      條第1項第2款規定，裁處吊扣異議人駕駛執照一年及參加
      道路安全講習之其他種類行政裁罰部分，於法並無不合，
      異議人此部分之異議，為無理由，應予駁回。然原處分裁
      處異議人罰鍰3萬元之行政裁罰部分，則有未恰，異議人
      此部分之異議，為有理由，自應由本院撤銷該部分之原處
      分，諭知不罰。
五、依道路交通案件處理辦法第19條、第20條之規定，裁定如主
    文。
中    華    民    國    98    年    8     月    25    日
                  交通法庭法  官  蔡仁昭
以上正本證明與原本無異。
如不服本裁定，應於裁定送達後5日內，向本院提出抗告狀。（
應附繕本）
                          書記官  陳建宇
中    華    民    國    98    年    8     月    25    日


司法院資訊處製作；財團法人民間司法改革基金會備份。
